【裁判字號】    97,交抗,617
【裁判日期】    970915
【裁判案由】    聲明異議
【裁判全文】
臺灣高等法院高雄分院刑事裁定         97年度交抗字第617號
抗  告人即  交通部公路總局高雄區監理所屏東監理站
原處分機關
代  表  人  高金木
受處  分人  甲○○
上列抗告人因受處分人違反道路交通管理處罰條例案件聲明異議
，不服臺灣屏東地方法院中華民國97年8 月6 日裁定（97年度交
聲字第248號），提起抗告，本院裁定如下：
    主  文
抗告駁回。
    理  由
一、本件抗告意旨略以：民國95年2 月5 日施行之行政罰法第26
    條規定：「一行為同時觸犯刑事法律及違反行政法上義務規
    定者，依刑事法律處罰之。但其行為應處以其他種類行政罰
    或得沒入之物而未經法院宣告沒收者，亦得裁處之。前項行
    為如經不起訴處分或為無罪、免訴、不受理、不付審理之裁
    判確定者，得依違反行政法上義務規定裁處之。」，本件受
    處分人經警舉發其有違反道路交通管理處罰條例第35條第1
    項規定之行為，抗告人據以舉發裁處，並無違誤；又刑事訴
    訟法所規定之緩起訴處分乃附條件之不起訴處分，本質上為
    不起訴處分之一種，至檢察官為緩起訴時，依刑事訴訟法第
    253 條之2 第1 項規定：「檢察官為緩起訴處分者，得命被
    告於一定期間內遵守或履行左列各款事項：(一)向被害人道歉
    。(二)立悔過書。(三)向被害人支付相當數額之財產或非財產上
    之損害賠償。(四)向公庫或指定之公益團體、地方自治團體支
    付一定之金額。(五)向指定之公益團體、地方自治團體或社區
    提供四十小時以上二百四十小時以下之義務勞務。(六)完成戒
    癮治療、精神治療、心理輔導或其他適當之處遇措施。(七)保
    護被害人安全之必要命令。(八)預防再犯所為之必要命令。」
    ，似屬一種特殊之處遇措施，並非刑罰，故經檢察官為緩起
    訴處分確定後，視同不起訴處分確定，依上開行政罰法第26
    條第2 項規定，仍得依違反行政法上義務規定裁處之。本件
    受處分人因酒後駕車行為，雖經臺灣屏東地方法院檢察署檢
    察官以96年度偵字第478 號案件為緩起訴處分確定，並命受
    處分人向該署指定之財團法人臺灣更生保護會屏東分會支付
    5 萬元，受處分人已依命令支付，然緩起訴處分僅屬一種特
    殊之處遇措施，並非刑罰，而緩起訴書之內容實質上並沒有
    科處罰金，原審裁定認定為已依刑事法律處罰，顯屬誤會；
    另緩起訴處分既屬不起訴處分之一種，依上開行政罰法第26
    條第2 項規定，仍得依違反行政法上義務規定裁處之，原審
    裁定對於上情並未審酌，而撤銷原處分關於罰鍰新臺幣（下
    同）4 萬9 千5 百元部分，似有誤會。爰依法提起本件抗告
    ，請求撤銷原審裁定，另為適法裁定云云。
二、按一行為同時觸犯刑事法律及違反行政法上義務規定者，依
    刑事法律處罰之，但其行為應處以其他種類行政罰或得沒入
    之物而未經法院宣告沒收者，亦得裁處之；前項行為如經不
    起訴處分或為無罪、免訴、不受理、不付審理之裁判確定者
    ，得依違反行政法上義務規定裁處之，行政罰法第26條定有
    明文。本條文之規定，乃明定對於人民違反公法上義務之行
    為，除因處罰之性質與種類不同，必須採用不同方法而為併
    合處罰，以達行政目的所必要者外，不得重複處罰之原則，
    以落實大法官釋字第503 號解釋揭示之「一行為不得重複處
    罰」之現代民主法治國家之基本原則，此由本條文之立法理
    由記載：「一行為同時觸犯刑事法律及違反行政法上義務規
    定時，由於刑罰與行政罰同屬對不法行為之制裁，而刑罰之
    懲罰作用較強，故依刑事法律處罰，即足資警惕時，實無為
    一事二罰再處行政罰之必要。且刑事法律處罰，由法院依法
    定程序為之，較符合正當法律程序，應予優先適用。但罰鍰
    以外之沒入或其他種類行政罰，因兼具維護公共秩序之作用
    ，為達行政目的，行政機關仍得併與裁處」即明。
三、再按刑事訴訟法第253 條之1 所指之緩起訴處分，其中檢察
    官命被告為金錢給付部分，並得為民事強制執行名義，受處
    分人因上開緩起訴處分而剝奪其財產權，主觀上此一金錢給
    付義務亦具有強制性、懲罰性，雖不若易科罰金係以支付金
    錢作為自由刑之替代，惟經由緩起訴處分條件之履行使其免
    於遭檢察官發動起訴程序，仍具有替代刑罰之效果，廣義而
    言，應屬於「實質刑事法律處罰」，而有行政罰法第26條第
    1 項「一事不二罰」規定之適用。至於法務部95年5 月25日
    法律字第0950700393號函雖謂：行政罰法第26條第2 項所稱
    「不起訴處分」包括「緩起訴處分」在內等語，然而，「緩
    起訴」處分之最終雖使被告免於刑事訴追之效果，與「不起
    訴」處分之效果相同，惟刑事訴訟法第253 條之1 第1 項係
    91年2 月8 日增訂，行政罰法則於94年2 月5 日公布，制定
    在後之行政罰法第26條第2 項僅臚列「不起訴處分或無罪、
    免訴、不受理、不付審理之裁判確定者」，而未將「緩起訴
    處分」納入，應係立法者有意排除，而非法律漏洞，且緩起
    訴處分既非不能證明行為人之犯罪事實，且有支付一定金額
    之實質處罰，自與上開行政罰法第26條第2 項列舉之不起訴
    處分等情形迥然有別，是仍無從遽為比擬而為相同之處置。
    如若不然，則刑事被告經法院循審判程序判處罰金或得以易
    科罰金之拘役或有期徒刑，均得以援用行政法罰第26條第1
    項之規定，免於處以行政秩序罰之雙重不利益；至於藉由緩
    起訴處分而節省司法資源者，在基於實質懲罰目的而其財產
    權遭受剝奪之餘，卻仍需繳納一定金額之行政罰鍰，其結果
    勢必降低刑事被告接受緩起訴處分之意願，而反噬緩起訴處
    分替代繁複刑事審判程序之制度性機能。準此，行政罰法第
    26條第2 項既未將緩起訴處分列舉其中，本於「例外規定從
    嚴解釋」之法理及前揭說明，自不能將條文中「不起訴處分
    」之範圍，擴及於性質顯不相同之「緩起訴處分」。
四、經查：
  (一)受處分人係於95年12月18日凌晨1 時43分許，駕駛車牌號碼
    YU-9030 號自小貨車，在屏東縣內埔鄉○○路段，因酒後駕
    車撞及民房圍牆，經測得呼氣酒精濃度為每公升0.84毫克等
    事實，經受處分人所坦承，且有屏東縣警察局屏警交字第V0
    0000000 號舉發違反道路交通管理事件通知單、酒精濃度測
    試表各1 紙在卷可證，故前揭事實，自堪認定。
  (二)又受處分人為警查獲後，其酒後不能安全駕駛動力交通工具
    之行為，經臺灣屏東地方法院檢察署檢察官以96年度偵字第
    478 號案件為緩起訴處分，緩起訴處分期間為1 年，並命受
    處分人應於緩起訴處分確定後，經該署通知之日起3 個月內
    ，向公庫或該署指定之公益團體、地方自治團體支付新臺幣
    50,000元，並一次付清，另接受該署之法治教育2 小時。該
    緩起訴處分於96年3 月7 日確定，並於同日起算緩起訴處分
    履行期間而於97年3 月6 日期滿未經撤銷而確定等情，有前
    揭緩起訴處分書、臺灣高等法院被告前案紀錄表等在卷可證
    ，是上開事實亦堪認定。
  (三)本件受處分人違反道路交通管理處罰條例第35條第1 項之違
    規情節甚為明確。而本條所規定之裁處，除罰緩外，尚有吊
    扣駕駛執照12個月及施以道安講習等處分，前者係對於過去
    違反義務行為處罰之秩序罰，後者則為對於預防將來再犯危
    險之管制罰；而對違規者科處行政秩序罰，與刑事制裁所欲
    達到保護交通安全之目的相同，是則處以較重之刑事制裁已
    足，無重複處罰之必要。是則本諸首揭行政罰法第26條第1
    項本文及說明，本件對於性質相同之金錢裁罰，已經檢察官
    處以具有實質刑事處罰性質之緩起訴處分，即不得無就同一
    違規事實再處以相同類型之行政秩序罰。原處分機關就此未
    予詳查，仍對受處分人科處罰鍰49,500元，即有未恰。
  (四)至於原處分關於吊扣駕駛執照及施以道安講習等部分，則係
    預防將來再犯危險之管制罰，而有別於前揭針對已發生違規
    事實科處罰鍰之行政秩序罰，屬行政罰法第26條第1 項但書
    所稱之「其他種類行政罰」。原處分機關雖不得就該同一違
    規事實再處以罰鍰，然仍應科處罰鍰以外之行政罰（即吊扣
    證照）。是原處分機關依道路交通管理處罰條例第35條第1
    項第1 款規定，吊扣其駕駛執照12個月及施以道安講習等部
    分，自無不合。惟受處分人亦未就此部分聲明異議，附此敘
    明。
  (五)綜上所述，原處分機關依道路交通管理處罰條例第35條第1
    項第1款規定，對受處分人上開酒後駕車之違規行為予以裁
    罰處鍰49,500元部分，即有未合。
五、原審因而認抗告人依道路交通管理處罰條例第35條第1項第1
    款之規定，裁處受處分人罰鍰49,500元部分，尚有不當，因
    而將原處分該部分撤銷，並為不罰之諭知，本院經核並無違
    誤。抗告人以上開情詞，提起抗告，而指摘原裁定不當，為
    無理由，應予駁回。
六、據上論結，應依道路交通案件處理辦法第26條，刑事訴訟法
    第412條，裁定如主文。
中    華    民    國    97    年    9     月    15    日
                  刑事第七庭    審判長法  官 莊飛宗
                                      法  官 孫啟強
                                      法  官 邱明弘
以上正本證明與原本無異。
不得再抗告。
中    華    民    國    97    年    9     月    15    日
                                      書記官 曾允志


司法院資訊處製作；財團法人民間司法改革基金會備份。
